【裁判字號】    97,消債更,97
【裁判日期】    980220
【裁判案由】    聲請更生程序
【裁判全文】
臺灣嘉義地方法院民事裁定            97年度消債更字第97號
聲  請  人  甲○○
上列當事人聲請消費者債務清理事件，本院裁定如下：
    主  文
更生及保全處分之聲請均駁回。
聲請費用由債務人負擔。
    理  由
一、按「債務人不能清償債務或有不能清償之虞者，得依本條例
    所定更生或清算程序，清理其債務。」、「債務人對於金融
    機構因消費借貸、自用住宅借款、信用卡或現金卡契約而負
    債務，在聲請更生或清算前，應提出債權人清冊，以書面向
    最大債權金融機構請求協商債務清償方案並表明共同協商之
    意旨。」、「協商成立者，應以書面作成債務清償方案，由
    當事人簽名、蓋章或按指印；協商不成立時，應付與債務人
    證明書。債務人與金融機構協商成立者，不得聲請更生或清
    算，但因不可歸責於己之事由，致履行顯有重大困難者，不
    在此限。」消費者債務清理條例第3 條、第151 條第1 項、
    第4 項、第5 項分別定有明文。準此，債務人不能清償債務
    或有不能清償之虞者，且依前揭規定請求協商而協商不能成
    立時，始得依更生或清算程序清理其債務。是則若債務人雖
    依前揭規定請求協商而協商不能成立，債務人雖非不得向本
    院聲請更生或清算，但債務人若無不能清償債務之情事或有
    不能清償債務之虞者，應認其聲請更生或清算不備其他要件
    ，且其情形不能補正，法院應以裁定駁回之。此觀諸同條例
    第8條規定甚明。
二、本件聲請意旨略以：債務人有不能清償債務情事，於消費者
    債務清理條例施行後，向最大債權銀行即中國信託商業銀行
    股份有限公司（下稱中國信託銀行）提出協商之聲請，因還
    款金額高於薪資，無法同意清償方案，致協商不成立，又債
    務人所負無擔保或優先權債務總金額未逾新台幣（下同）1,
    200萬元，債務人復未經法院裁定開始清算程序或宣告破產
    ，仍得聲請更生等語。
三、本院之判斷：
  (一)債務人主張其所負無擔保或優先權債務總金額為307萬2,022
    元，且於本件更生聲請前（95年5月），已向中國信託銀行
    聲請協商不成立，而中國信託銀行所提之協商方案為每月清
    償3萬2,096元，並提出債權人清冊、協議書為佐。然據中國
    信託銀行97年12月16日所提出之陳報狀所載，該銀行現所提
    出之協商方案分兩階段還款，第1階段分72期採0利率，每月
    清償1萬元，待72期屆滿後另依當時狀況討論後續還款方式
    ，惟債務人表示每月僅得還款5,000元，無法再提高，協商
    因而未能成立。本院認為，應以中國信託銀行現所提之協商
    方案，評估債務人是否有不能清償債務或有不能清償之虞，
    始為合理。
  (二)債務人之收入：
    債務人主張其擔任嘉義市垂楊國小工友，每月薪資為3萬50
    元，並提出薪資條為證，可以採信。又債務人主張其年終獎
    金為4萬5,075元，考核甲等為6萬100元，乙等為4萬5,075元
    ，設若債務人考核為乙等，則債務人年收入為45萬0,750元
    ，平均每月收入為3萬7,563元。
  (三)債務人之必要支出：
    債務人主張之每月必要支出為：租金4,700元、管理費1,200
    元、銀行扣款1萬17元、保險費2,250元、電話費1,136元、
    水電費536元、生活費7,100元。經查，
  租金4,700、管理費1,200部分，債務人主張係為免債權人委
    外追債所生之煩擾，故需額外支出此2筆費用。然債務人既
    然積欠大筆債務，自應以債務清償為優先，應住自家房屋，
    而無在外租屋之必要，故此部分應予剔除。
  銀行扣款1萬17元部分，據債務人所提出之本院97執誠字第1
    2666號執行命令，債權人為新光銀行、玉山銀行、永豐信用
    卡公司、匯豐銀行、國泰世華銀行、台新銀行等，核之債權
    人清冊所載，是為本件債務人之無擔保債權人，故債務人遭
    扣薪，應係未清償債務所致，而係可歸責於債務人之事由所
    致，從而，此部分費用不能列為必要支出。
  保險費2,250元部分，不能認為是生活必要之支出，反而是
    保單之價值（含終止契約後所得領取之解約金等）應為要保
    人之財產。則若債務人確有依其薪資收入不能清償債務之情
    事，亦應終止前揭保險，領取解約金，以為支付。
  電話費1,136元部分，債務人固然提出單據為證，然本院認
    為過高，應以300元為宜。
  水電費536元部分（計算式：236＋300＝536），本院認為債
    務人不應在外租屋，不應有水電費之支出，但債務人即使住
    在家中，亦應負擔部分水電費用，故以500元為宜。
  醫療費及雜支7,100元部分，依債務人之主張，應係指膳食
    費、醫療費及雜支，膳食費每日以150元計算，每月應為4,5
    00元；醫療費部分，據債務人提出之診斷證明書，債務人患
    有子宮肌瘤、左手急性肌腱炎、左側輸尿管結石、雙側下輸
    尿管狹窄、肝功能異常、高血壓、糖尿病、高血脂及肌膜炎
    等疾病，並提出相關單據為佐，故債務人支出醫療費用，尚
    屬合理，債務人主張連同雜支應支出7,100元，可認為係必
    要者。
    從而，債務人之每月必要支出為7,900元（計算式：300＋7,
    100＋500＝7,900）。
  (四)綜上，以債務人之每月收入3萬7,563元，扣除其每月必要支
    出7,900元，尚餘2萬9,663元，並無不能依前揭中國信託銀
    行所提出之清償方案，每月清償1萬元之情事。又債務人為
    53年9月3日生，乃44歲之壯年人，倘依勞動基準法第54 條
    第1項第1款強制退休年齡為65歲之規定，其工作年齡尚有21
    年之久，設若債務人每月清償2萬元，約13年即可清償債務
    ，堪認債務人仍有清償債務之能力，尚非一般且繼續不能清
    償之財產狀態。從而，債務人主張其有不能清償債務情事，
    自非可採。債務人聲請更生，顯與前開規定不符，且前開欠
    缺又屬無從補正，依首揭說明，自應駁回其聲請。另債務人
    前聲請本院為保全處分，為本院於97年6月13日裁定准許，
    於保全處分期滿後，復於97年10月3日聲請保全處分，惟本
    件更生之聲請既經駁回，其保全處分之請求，已無必要，應
    併予駁回。爰裁定如主文。
中    華    民    國    98    年    2    月    20     日
              民事第一庭    法      官  張鶴齡
上為正本係照原本作成。
如不服本裁定，應於裁定送達後10日內，以書狀向本院提出抗告
，並繳納抗告費新台幣1,000元。
中    華    民    國    97    年    2    月    20     日
                            書  記  官  馮澤文


司法院資訊處製作；財團法人民間司法改革基金會備份。
